【裁判字號】    97,訴,3419
【裁判日期】    970923
【裁判案由】    毒品危害防制條例
【裁判全文】
臺灣板橋地方法院刑事判決              97年度訴字第3419號
聲  請  人  臺灣板橋地方法院檢察署檢察官
被      告  甲○○
上列被告因毒品危害防制條例案件，經檢察官提起公訴（97年度
毒偵字第4914號），本院判決如下：
    主  文
本件公訴不受理。
    理  由
一、公訴意旨略以：甲○○分別基於施用第一級毒品海洛因（下
    稱海洛因）及第二級毒品甲基安非他命（下稱甲基安非他命
    ）之犯意，於民國97年5 月25日23時40分許為警採尿前回溯
    26、96小時內某時，在不詳處所，分別施用海洛因、甲基安
    非他命各1 次。嗣於同年月25日19時30分許，在臺北縣新莊
    市○○路38號為警查獲，並扣得海洛因1 包（淨重0.13公克
    ）、甲基安非他命2 小包（總淨重共1. 3公克）、塑膠分裝
    袋55個、殘渣袋1 個、塑膠管吸食器3 個、塑膠管分裝器2
    支、塑膠夾鍊袋1 個、玻璃球吸食器1 個及剪刀2 支等物，
    經警採集其尿液送驗，發現呈嗎啡類、甲基安非他命類陽性
    反應，始查悉上情，因認被告係涉犯毒品危害防制條例第10
    條第1項、第2項之施用第一級毒品、第二級毒罪嫌。
二、按案件起訴之程序違背規定者，應諭知不受理之判決，並得
    不經言詞辯論為之，刑事訴訟法第303 條第1 款、第307 條
    分別定有明文。次按依92年7 月9 日修正公布，93年1 月9
    日起生效施行之毒品危害防制條例第20條、第23條規定，係
    就施用第一、二級毒品者，所為係「初犯」、「五年內再犯
    」或「五年後再犯」，而異其刑事處遇程序；其規定「初犯
    」施用第一、二級毒品之被告或少年，經觀察、勒戒或強制
    戒治後，應為不起訴處分或不付審理之裁定，亦即以觀察、
    勒戒或強制戒治之保安處分代替刑事訴追，經觀察、勒戒或
    強制戒治執行完畢釋放後五年內再犯者，則依法追訴或裁定
    交付審理；至於觀察、勒戒或強制戒治執行完畢釋放後「五
    年後再犯」者，亦適用「初犯」以保安處分代替刑事訴追之
    程序。其立法理由係以施用第一級或第二級毒品者具「病患
    性犯人」之特質，故對「初犯」者，送觀察、勒戒，以戒除
    其身癮，或進一步施以強制戒治，戒除其心癮；經觀察、勒
    戒或強制戒治執行完畢釋放後「五年後再犯」者，因前所實
    施之觀察、勒戒或強制戒治已收五年之遮斷效果，足以戒除
    其毒癮，故仍適用「初犯」以保安處分代替刑事訴追程序。
    至經觀察、勒戒或強制戒治執行完畢釋放後「五年內再犯」
    者，因其再犯率甚高，原實施之觀察、勒戒及強制戒治既已
    無法收其實效，乃依法追訴或裁定交付審理。故施用第一、
    二級毒品者，除曾經觀察、勒戒或強制戒治執行完畢後五年
    內再犯之情形外，均仍得適用以保安處分代替刑事訴追程序
    之規定，並不限於初犯施用毒品者。倘初犯施用毒品罪後，
    雖於五年內第二次再犯，然因時值毒品危害防制條例修正之
    前，經依修正前舊法追訴處罰同時並施以強制戒治，嗣於該
    條例修正公布並施行後，始第三次（或第三次以上）再犯，
    且其行為時距第二次再犯，經觀察、勒戒或強制戒治執行完
    畢釋放時之間隔已滿五年者，依其第二次再犯經保安處分執
    行完畢釋放後五年內未曾再犯之情形以觀，核與初犯經保安
    處分執行完畢釋放後「五年內再犯」者，其再犯率高，原實
    施之觀察、勒戒及強制戒治已無法收其實效之情形則迥不相
    侔，而與「五年後再犯」者，已收五年遮斷效果之情形相同
    ；本於上開對具治療成效之病患性毒品犯，期能藉由強制治
    療之保安處分戒除其身癮及心癮之立法本旨，自應認與「五
    年後再犯」之情形相同，仍適用以保安處分代替刑事訴追之
    規定（參照最高法院96年度台非字第123 號、第145 號、第
    224 號判決）。
三、經查：本件被告係於87年間，因施用毒品案件，經臺灣臺中
    地方法院以87年度毒聲字第202 號裁定送勒戒處所觀察、勒
    戒後，認無繼續施用毒品之傾向，由臺灣臺中地方法院檢察
    署檢察官以87年度偵字第11968 號為不起訴處分確定；復因
    施用毒品案件，經臺灣臺中地方法院裁定送觀察、勒戒後，
    認有繼續施用毒品之傾向，而由同法院以87年度毒聲字第14
    16號裁定令入戒治處所施以強制戒治，嗣經同法院以88年度
    毒聲字第1682號裁定停止戒治，於88年4 月3 日停止戒治出
    所，交付保護管束至88年8 月19日期滿未經撤銷而以已執行
    完畢論，並由臺灣臺中地方法院檢察署檢察官以89年度戒毒
    偵字第16號為不起訴處分確定；又於89年間，因施用第一、
    二級毒品案件，經臺灣臺中地方法院檢察署檢察官聲請強制
    戒治及提起公訴，經臺灣臺中地方法院裁定令入戒治處所施
    以強制戒治，嗣經同法院以90年度毒聲字第1165號裁定停止
    戒治，於90年4 月17日停止戒治出所，交付保護管束至「90
    年5 月24日」期滿未經撤銷而以已執行完畢論，起訴部分則
    由同法院以89年度訴字第1877號分別判處有期徒刑10月、6
    月，應執行有期徒刑1 年2 月，再經同法院以93年度聲字第
    910 號裁定更定其刑為有期徒刑1 年、8 月，應執行有期徒
    刑1 年5 月確定；再於同年間，因轉讓第一級毒品案件，經
    臺灣高等法院臺中分院以90年度上訴字第1651號判處有期徒
    刑2 年確定，上開三罪經臺灣高等法院臺中分院以93年度聲
    字第400 號裁定應執行有期徒刑3 年2 月確定，於91年3 月
    1 日入監服刑，於93年10月6 日縮短刑期假釋出監，於94年
    4 月29日縮刑期滿，假釋未經撤銷而以已執行完畢論，是以
    被告於上揭「90年5 月24日」戒治執行期滿，而被告自90年
    5 月24日戒治執行期滿釋放後，迄至95年5 月24日止，此五
    年期間內別無另因犯施用毒品罪而遭判刑確定之紀錄，此有
    臺灣高等法院被告前案紀錄表在卷可稽。次查，被告前於96
    年7 月29日14時許、及同年月日為警採尿前回溯96小時內之
    某時，再犯施用第一、二級毒品案件，雖經臺灣桃園地方法
    院檢察署檢察官提起公訴，然臺灣桃園地方法院以被告之四
    犯已逾前次強制戒治戒斷療程五年，應符五年後再犯，應再
    為保安處分而為不受理判決，嗣經同法院以97年度毒聲字第
    72 8號裁定送觀察、勒戒（尚未執行完畢）；又於97年2 月
    2 日凌晨5 時45分許為警採尿前回溯26小時內之某時、97年
    1 月31日凌晨4 時許，再犯施用第一、二級毒品案件，經臺
    灣板橋地方法院檢察署檢察官提起公訴，惟為本院以被告之
    五犯已逾前次強制戒治戒斷療程五年，係符五年後再犯，應
    由檢察官依規定聲請裁定令被告入勒戒處所觀察勒戒，而由
    本院於97年3 月31日以97年度訴字第1820號為不受理判決在
    案，此亦有前揭臺灣高等法院被告前案紀錄表在卷可稽。則
    本件公訴人起訴被告於97年5 月25日23時40分許為警採尿前
    回溯26、96小時內之某時，分別施用海洛因、甲基安非他命
    各1 次之犯行，距離其前次強制戒治執行完畢之「90年5 月
    24日」，相隔已逾五年，且期間未曾再犯施用毒品罪經法院
    論罪科刑，即與毒品危害防制條例第20條第3 項所稱「五年
    後再犯」之情形相當，且被告所為上揭四犯施用毒品犯行，
    雖經臺灣桃園地方法院以97年度毒聲字第728 號裁定送觀察
    、勒戒，然尚未經執行完畢釋放，並未完成毒癮戒斷之療程
    ，尚無從憑以為「五年內再犯」或「五年後再犯」之計算依
    據。是以，揆諸前揭說明及判決意旨，本件起訴之被告施用
    第一、二級毒品犯行，原應由檢察官依毒品危害防制條例第
    20條第3 項、第1 項之規定聲請法院裁定令被告入勒戒處所
    觀察、勒戒，並視其結果決定是否為不起訴處分或為其他處
    遇，始為適法，故本件爰不經言詞辯論，逕為諭知不受理之
    判決。
據上論斷，應依刑事訴訟法第303 條第1 款、第307 條判決如主
文。
中    華    民    國    97    年    9     月    23    日
                  刑事第十八庭審判長法  官  林淑婷
                                    法  官  邱景芬
                                    法  官  饒金鳳
以上正本證明與原本無異
如不服本判決應於送達後十日內向本院提出上訴狀
                                    書記官  莊川億
中    華    民    國    97    年    9     月    25    日


司法院資訊處製作；財團法人民間司法改革基金會備份。
